【裁判字號】    88,上訴,1660
【裁判日期】    890118
【裁判案由】    誣告等
【裁判全文】
臺灣高等法院臺南分院刑事判決            八十八年度上訴字第一六六號   Ｃ
      上  訴  人
      即 自訴 人  乙  ○  ○.
      被      告  丙  ○  ○
      選任辯護人  黃  俊  仁
右上訴人因被告誣告等案件，不服臺灣雲林地方法院八十八年度自字第五八號中華民
國八十八年九月二十九日第一審判決，提起上訴，本院判決如左：
      主      文
上訴駁回。
      理      由
一、自訴意旨略以：被告丙○○為自訴人乙○○之大姐，民國（下同）八十六年三月
    間，兩造父親王略過世後，被告丙○○即以王略生前遺產之處理事宜，連續搔擾
    自訴人乙○○，基於姐弟手足情誼，乙○○均加容忍。詎丙○○竟無節制，變本
    加厲，明知八十二年六月間，其與王淑梅、林須美三人共同向乙○○、王中誠購
    買之雲林縣口湖鄉○○段三九０地號土地，因受農地不得移轉為共有、及自耕農
    身份之關係，無法辦理登記為應有部分三分之一，乃於八十五年五月十六日，將
    該筆土地信託登記與王淑梅名下，並由王淑梅出具信託契約書，表明乙○○、王
    中誠倘要求指定登記與第三人時，應無條件配合辦理，俾保丙○○三分之一之權
    利，丙○○明知該土地買賣過程，竟意圖使乙○○受刑事處分，先後於八十七年
    三月間、八十八年五月間，對乙○○提起刑事詐欺之告訴，經台灣雲林地方法院
    檢察署不起訴處分確定。其間，丙○○又於八十八年二月間，打電話給第一商業
    銀行北港分行放款部承辦人黃清輝，意圖散佈流言破壞乙○○之資力信用，對黃
    清輝指摘傳述稱：「乙○○信用破產，要跑路了，銀行要注意催賬，貸款全變呆
    賬」云云，誹謗乙○○名譽。又於八十八年五月十三日十五時許，在雲林縣口湖
    鄉調解委員會二樓辦公室，於調解委員戊○○、己○○、丁○○、秘書甲○○等
    眾人在場時，公然侮辱咒罵「乙○○是小偷、是賊」等語多次。又於八十八年四
    月間，明知雲林縣安北段五０八、五０九地號土地貸款四００萬元，曾經乙○○
    、丙○○於八十六年八月二十一日會算，於土地買賣契約書明定自八十六年八月
    二十日起，貸款由丙○○負擔，並將債務人名義改為丙○○之事實，竟任意捏造
    乙○○涉嫌侵占等罪嫌，提起告訴，經台灣雲林地方法院檢察署不起訴處分確定
    在案，因認被告丙○○涉犯刑法第一百六十九條第一項之誣告罪，同法第三百零
    九條第一項、第三百十三條之妨害名譽等罪嫌云云。
二、本件自訴人認被告丙○○涉犯刑法第一百六十九條第一項之誣告罪，同法第三百
    零九條第一項、第三百十三條之妨害名譽等罪嫌，無非係以被告丙○○明知其與
    王淑梅、林須美三人，於八十二年六月間，共同向乙○○、王中誠購買之雲林縣
    口湖鄉○○段三九０地號土地，因受限農地不得移轉為共有及自耕能力問題，乃
    於八十五年五月十六日，將該筆土地信託登記與王淑梅，被告丙○○竟意圖使乙○○受刑事處分，先後於八十七年三月間、八十八年五月間，對乙○○提起詐欺
    之告訴，嗣經不起訴處分確定。其間又於八十八年二月間，打電話給第一商業銀
    行北港分行放款部承辦人黃清輝，意圖散佈流言破壞乙○○之資力信用，對黃清
    輝指摘傳述稱：「乙○○信用破產，要跑路了，銀行要注意催賬，貸款全變呆賬
    」云云，誹謗乙○○之名譽。又於八十八年五月十三日十五時許，在雲林縣口湖
    鄉調解委員會二樓辦公室，於調解委員戊○○、己○○、丁○○、秘書甲○○等
    眾人在場時，公然侮辱咒罵「乙○○是小偷、是賊」等語多次。又於八十八年四
    月間，明知雲林縣安北段五０八、五０九地號土地貸款四００萬元，曾經乙○○
    、丙○○於八十六年八月二十一日會算，於土地買賣契約書明定自八十六年八月
    二十日起，貸款由丙○○負擔，並將債務人名義改為丙○○之事實，竟捏造乙○○涉嫌侵占等罪嫌，提起告訴，嗣經台灣雲林地方法院檢察署檢察官不起訴處分
    確定在案，因認被告丙○○涉犯誣告罪、及妨害名譽等罪嫌為論據。
三、按犯罪事實應依證據認定之，無證據不得推定其犯罪事實；不能證明被告犯罪者
    ，應諭知無罪之判決，刑事訴訟法第一百五十四條、第三百零一條第一項分別定
    有明文。又告訴人之告訴，係以被告受刑事訴追為目的，是其陳述是否與事實相
    符，仍應調查其他證據以資審認；認定不利於被告之事實，須依積極證據，茍積
    極證據不足為不利於被告事實之認定時，即應為有利於被告之認定，更不必有何
    有利之證據，最高法院著有五十二年台上字第一三００號、三十年上字第八一六
    號判例可循。又誣告罪之成立，以意圖他人受刑事處分或懲戒處分，而向該管公
    務員申告為要件，故其所訴事實，雖不能證明係屬實在，而在積極方面尚無證據
    證明其確係故意虛構者，仍不能遽以誣告罪論處〔最高法院四十六年台上字第九
    二七號判例意旨可資參照〕；誣告罪之成立，以告訴人所訴被訴人之事實必須完
    全出於虛構為要件，若有出於誤會或懷疑有此事實而為申告，以致不能證明其所
    訴之事實為真實，縱被訴人不負刑責，而告訴人本缺乏誣告之故意，亦難成立誣
    告罪名〔最高法院四十四年台上字第八九二號判例可資參照〕；誣告罪之成立，
    須其申告內容完全出於憑空捏造，若所告尚非全然無因，只因缺乏積極證明致被
    誣告人不受訴追處罰者，尚難遽以誣告論罪〔最高法院四十三年台上字第二五一
    號判例意旨參照〕；虛偽之申告，以意圖使他人受刑事或懲戒處分而為之者，始
    構成誣告罪，若所指事實出於訟爭上攻擊防禦之方法，縱有請求懲辦對方之表示
    ，而其目的既在脫卸自己罪責，即難謂與上開要件相合〔三十年上字第一八八六
    號判例意旨參照〕；告訴人所訴事實，不能證明其係實在，對於被訴人為不起訴
    處分確定者，是否構成誣告罪，尚應就其有無虛構誣告之故意以為斷，並非當然
    可以誣告罪相繩〔五十九年台上字第五八一號判例意旨參照〕；所訴之事實未能
    積極的證明為虛偽，則祇能以證據不充分之故，為被誣告人未予判罪之原因，自
    不能據以推定告訴人所訴為誣告〔二十年上字第三０七號判例意旨參照〕。
四、訊據被告丙○○自始至終堅決否認有上揭犯行，並辯稱：伊與自訴人乙○○為姐
    弟關係，早年即住居台北，鮮少回鄉。八十六年三月三日伊父親王略過世，伊由
    台北返鄉奔喪而暫居家中，因八十二年六月間，乙○○曾將雲林縣口湖鄉○○段
    三九０地號土地應有部分三分之一賣與被告，當時並未設定抵押權，為權利完整
    之土地，因伊住居台北一直未予置問，詎乙○○竟於收受土地價款後，於八十五
    年九月十一日以該筆土地設定抵押借款，伊在守喪期間申請土地謄本，始悉上情
    ，乙○○為掩飾上行，竟在八十六年三月九日誣指伊侵入其房間竊盜，伊受此屈
    辱要求當場說明，後經乙○○道歉，伊念姐弟之情，且父喪期間而未再追究。不
    料，乙○○事後竟提起竊盜、詐欺之告訴，故意以雲林縣口湖鄉之地址告訴，致
    伊不知檢察官傳訊，經通緝由台北押解至雲林，惟上開竊盜、及詐欺罪之告訴，
    嗣均經不起訴處分確定。伊對乙○○提起民事訴訟，亦經法院判決乙○○應返還
    伊其所收之土地買賣價金新台幣八十七萬四千五百元，乙○○為免賠償，捏控本
    件犯行冀圖以戰逼和。伊於八十二年間付錢購買雲林縣口湖鄉○○段三九０地號
    土地，不清礎登記在何人名下，伊係於八十六年五月間申請土地登記謄本始知情
    ，伊告乙○○詐欺是因其一地二賣，伊購買土地時，土地並未貸款，購買後，該
    土地竟設定有抵押權；伊並無於八十八年二月間，打電話給第一商業銀行北港分
    行放款部承辦人黃清輝稱：「乙○○信用破產，要跑路了，銀行要注意催賬，貸
    款全變呆賬」等語；亦未在八十八年五月十三日雲林縣口湖鄉調解委員會辦公室
    說「乙○○是小偷、是賊」，是乙○○罵伊是小偷；雲林縣安北段五０八、五０
    九地號土地，係於八十一年購買的土地，乙○○竟於八十五年九月十一日拿去銀
    行貸款，伊是在八十六年三月間申請土地謄本，始知該三筆土地全部借錢等語。
    經查：
(一)自訴涉嫌誣告部分
１、坐落雲林縣口湖鄉○○段三九０地號土地，原登記所有權人為王略，於八十四年
    六月二十三日由上訴人即自訴人乙○○以買賣為原因取得，嗣於八十五年五月十
    六日再由案外人王淑梅以買賣取得，此有土地登記簿謄本可按。而上開土地，原
    由丙○○、王淑梅、林須美三人集資購買乙節，為自訴人及被告丙○○所是承。
    因所購買之該土地，屬田地目、編定使用種類為特定農業區農牧用地，依農業發
    展條例第三十條之規定不得分割及移轉為共有，從而於八十五年五月十六日辦理
    移轉登記與王淑梅前，即由信託人王中誠、乙○○與受託人王淑梅三人簽訂信託
    契約書，約定載明「信託人王中誠、乙○○於八十五年五月十五日將坐落雲林縣
    口湖鄉○○段三九０地號、面積０．一五七九公頃各三分之一，共三分之二持份
    ，信託登記受託人王淑梅名義，受託人同意信託人要求返還或指定登記第三人時
    ，即無條件申請有關證件以供信託人辦理．．．」等語，有該信託契約書一份在
    卷足稽（參八十七年度偵字第一三一二號卷第十九頁）。觀諸上開信託契書之當
    事人，並無載有本件土地之購買人丙○○、林須美二人之姓名，雖證人王淑梅於
    原審到院亦證稱：伊不知道丙○○是否知道（信託登記在王淑梅名下），伊只負
    責出錢，其他不清礎等語。惟查丙○○、王淑梅與王忠誠、乙○○等人，既有兄
    弟姐妹之親密之親屬關係，對於上開土地買賣登記等事宜，衡情難免會因親屬之
    信賴基礎，而較少盡一般人之注意。是被告丙○○辯稱其不懂土地法規，其因信
    賴購買之該土地，可以移轉登記，始出資購買，不清礎為何未登記其名下等情，
    並無悖於情理，應屬可採。而上開信託契約書，係由信託人王中誠、乙○○與受
    託人王淑梅簽訂，苟信託人有意移轉登記與購買人丙○○、林須美、王淑梅等人
    ，因受限於土地不得分割或移轉為共有之情者，理應由購買人丙○○、林須美與
    王淑梅書立信託契約書、或於王中誠、乙○○、王淑梅簽訂信託契約書時，邀集
    購買人丙○○、林須美共同參與方是，以杜爭議，並使購買人丙○○、林須美知
    情，是信託人王中誠、乙○○既將該土地賣與丙○○、王淑梅、林須美等人，且
    其將該土地全部移轉登記與王淑梅時，復未邀同丙○○、林須美等人參與，致被
    告丙○○出資購買土地，在久未獲得移轉登記，且不知該土地已信託登記與王淑
    梅之情形下，於八十七年間，以被告乙○○有詐欺之嫌，向台灣雲林地方法院檢
    察署告訴，雖乙○○事後獲不起訴處分確定，惟就此申告內容以觀，尚難認係憑
    空捏造，應係出於誤會或懷疑所致，其缺乏誣告之故意至明，揆諸前項，自與誣
    告罪之成立要件有間。
２、又自訴人乙○○共有坐落雲林縣安北段五０八地號、面積０．０六一八公頃土地
    ，應有部分十六分之五，係七十九年二月二十八日贈與取得，嗣於八十六年六月
    十六日以買賣為原因，移轉登記與被告丙○○共有；同段五０九地號、面積０．
    一六六０公頃土地，王中誠於七十九年二月二十八日，因贈與取得應有部分十六
    分之五；鄭金麗於八十四年四月二十九日，因贈與取得應有部分十六分之二，嗣
    王中誠、鄭金麗二人，於八十六年六月十六日以買賣為原因將之移轉登記與丙○○，分別有土地登記簿謄本可按。自訴人指訴稱被告於八十八年四月間，明知上
    揭二筆土地貸款四百萬元，經自訴人與被告丙○○於八十六年八月二十一日會算
    ，並於土地買賣契約書內明定自八十六年八月二十日起，貸款由丙○○負擔，並
    將債務人名義改為丙○○，竟任意捏造自訴人涉嫌侵占，經向台灣雲林地方法院
    檢察署告訴，嗣經不起訴處分確定，因認被告涉嫌誣告等情。惟查，此部分被告
    否認知情，辯以該土地係八十一年購買，自訴人八十五年九月十一日拿去銀行貸
    款，其係八十六年三月間，其被繼承人王略死亡，申請土地謄本始知借錢情事等
    語，參以被告王中誠於八十一年十月二日出賣時，與丙○○、林須美簽訂承諾書
    明載「．．．王中誠前於民國七十八年將安北段地號五０八、五０九、五三六之
    土地中各三百坪分別賣於相對人林須美及丙○○，價款各新台幣一百五十萬元正
    ，已於本〔八十一〕年三月十九日付清．．．」；嗣出賣人王中誠、乙○○於八
    十六年五月六日與被告丙○○簽訂土地買賣契約書，亦載明：「立契約書人：承
    買人丙○○〔以下簡稱甲方〕，出賣人乙○○、王中誠〔以下簡稱乙方〕，雙方
    就民國八十一年十月二日訂立之承諾書〔詳如後表〕，加註本契約書條項如左：
    一、原坐落雲林縣口湖鄉○○段五０八、五０九、五三六號三筆土地共計一千二
    百坪，乙方已於民國七十九年六月將其中三百坪土地賣予甲方，總價款新台幣一
    百五十萬元正，甲方已於八十一年三月十七〔九〕日全部付清，乙方收取無誤。
    ．．．五、乙方同意最遲於民國八十六年十一月六日塗銷清償原有之銀行貸款」
    。分別有承諾書及土地買賣契約書附卷可按，是被告向自訴人乙○○、及王中誠
    購買之該土地，既已於八十一年三月十九日付清價金，則自訴人乙○○以上述五
    ０八地號土地，應有部分十六分之五、及由王中誠、鄭金麗提供其共有之上述五
    ０九地號土地，應有部分共計十六分之七，供乙○○為借款之擔保，由乙○○以
    上揭五０八、五０九地號等土地之應有部分，於八十五年九月十六日向第一銀行
    設定四百八十萬元之本金最高限額抵押權，亦有土地登記簿謄本可按。被告丙○○於八十一年三月十九日購買土地當時，土地上並無上述抵押權之負擔，自訴人
    乙○○與王中誠出賣該土地後，於八十六年六月十八日移轉登記與丙○○前，竟
    為上揭抵押權之設定，形式上已足影響購買人丙○○之權益，被告丙○○據此認
    自訴人乙○○有侵占罪嫌，向台灣雲林地方法院檢察署告訴，嗣雖獲不起訴處分
    〔八十七年度偵字第一七０七號〕確定，就此事實之有無，應屬舉證責任問題，
    難認係憑空捏造，揆諸前項，自與誣告罪之要件不合。
３、至自訴人雖指訴稱土地貸款四００萬元部分，曾經乙○○、丙○○於八十六年八
    月二十一日會算，並有八十六年八月二十一日簽訂之土地買賣契約書可佐。惟查
    ，該部分已為被告丙○○否認，參以該契約係就雲林縣口湖鄉○○段二六三號、
    同鄉○○段五一０號二筆土地買賣所做之約定，此觀該買賣契約書第一條約定即
    明，其中第三條復約定乙方即丙○○應負責清償第一銀行之債款四百萬元，惟未
    約定該貸款與上述二筆土地之關係，且爭執之上開二筆土地價金，既早在八十一
    年三月十九日即付清價金，為兩造所是承，且八十六年五月六日復於買賣契約書
    第五點約定乙方即自訴人乙○○同意最遲於八十六年十一月六日塗銷清償原有之
    銀行貸款等情以觀，被告丙○○自無再就上揭五０八、五０九地號土地承擔抵押
    債務之理，自難僅憑兩造嗣後另於八十六年八月十六日，就雲林縣口湖鄉○○段
    二六三號、同鄉○○段五一０號二筆土地買賣另作約定，就此遽認被告有誣告罪
    行。
(二)自訴妨害名譽罪嫌部分
１、自訴人指訴略以被告丙○○於八十八年二月間，打電話給第一商業銀行北港分行
    放款部承辦人黃清輝，意圖散佈流言破壞乙○○之資力信用，對黃清輝指摘傳述
    稱：「乙○○信用破產，要跑路了，銀行要注意催賬，貸款全變呆賬」，認被告
    丙○○涉有刑法第三百十三條之損害信用罪嫌云云。惟查，此部分已為被告丙○○否認，而證人黃清輝經本院訊問結果，亦證述略以：丙○○、乙○○、王中誠
    八十八年間，都有打電話給伊，談相互間告訴的事，伊告訴他們不要牽涉到伊，
    有說要伊作證說某某人信用不好，銀行不能借錢，丙○○有無說乙○○信用破產
    ，要跑路了．．．，因時隔久遠，已不記得了，催賬是銀行的事等語，並不能證
    明被告丙○○確有打電話給黃清輝談及上開事情。此外，亦無其他事證足認被告
    丙○○確有以電話談及此事，自訴人之指訴，自難遽採。再者，損害信用罪所稱
    之「散布流言」，須有將無稽之言詞，廣為散布於眾，俾使公眾週知者，始足當
    之。本件第一商業銀行雖為自訴人乙○○當時之借款銀行，惟自訴人乙○○、被
    告丙○○等人，當時因有多件訴訟繫屬，自訴人、被告等人，縱以言詞互相攻擊
    或向第一銀行北港分行職員黃清輝訴苦等情，亦與所謂「散布」，須有散布於眾
    之要件不合，此部分自難認被告丙○○涉有損害信用罪行。
２、至自訴人另以八十八年五月十三日十五時許，在雲林縣口湖鄉調解委員會二樓辦
    公室，於調解委員戊○○、己○○、丁○○、秘書甲○○等眾人在場時，公然侮
    辱咒罵「乙○○是小偷、是賊」多次，因認被告涉有刑法第三百零九條第一項之
    公然侮辱罪嫌云云。惟查，此部分已為被告丙○○否認，證人戊○○、己○○、
    丁○○即雲林縣口湖鄉調解委員會委員、甲○○即雲林縣口湖鄉調解委員會秘書
    等人，經本院隔別訊問結果，大致均證以宣布調解不成立後，離他們有一段距離
    ，當時有吵，沒有注意他們在吵什麼等語，是被告丙○○、乙○○等人，於八十
    八年五月十三日十五時許，固因另有調解案件調解不成立，場面氣氛不佳，應可
    言諭，惟並無證據證明被告丙○○確有上揭犯行，自難僅憑自訴人之片面指訴，
    遽予採信。
五、綜上所述，被告上開所辯，應足採信。此外復查無其他積極證據足證被告涉有何
    犯行，揆諸首開說明，應認本件尚與誣告、妨害名譽等罪之成立要件不合，故被
    告被訴犯罪應屬不能證明，原審因予諭知無罪，本院經核其認事用法，均無不合
    。自訴人上訴無理由，應予駁回。
據上論斷，應依刑事訴訟法第三百六十八條，判決如主文。
中    華    民    國      八十九      年      一      月      十八      日
                                  臺灣高等法院臺南分院刑事第一庭
                                      審判長法官  鄭    文    肅
                                            法官  楊    明    章
                                            法官  王    浦    傑
右正本證明與原本無異。
如不服本判決，應於判決送達後十日內向本院提出上訴狀，其未敘述理由者並應於提
出上訴狀後十日內向本院補提理由書（應附繕本)。
                                      法院書記官  張    清    良
中    華    民    國      八十九      年      一      月      十九      日


司法院資訊處製作；財團法人民間司法改革基金會備份。
